【裁判字號】    95,上訴,45
【裁判日期】    950227
【裁判案由】    強盜
【裁判全文】
臺灣高等法院高雄分院刑事判決          95年度上訴字第45號
上  訴  人
即  被  告  乙○○
                    (現
指定辯護人  楊焜義律師
上列上訴人因強盜案件，不服臺灣高雄地方法院94年度訴字第
1975號中華民國94年12月6 日第一審判決（起訴案號：臺灣高雄
地方法院檢察署94年度偵字第11013 號），提起上訴，本院判決
如下：
    主  文
原判決撤銷。
乙○○意圖為自己不法之所有，攜帶兇器，以強暴至使不能抗拒
，而使他人交付其物，未遂，處有期徒刑肆年陸月。扣案之自製
刀械壹支沒收。
    事  實
一、乙○○前因殺人案件，經臺灣高等法院高雄分院於民國81年
    12 月28 日以81年度上訴字第790 號判處應執行有期徒刑14
    年4 月，褫奪公權10年確定，嗣於88年2 月3 日因縮短刑期
    假釋出監（94年10月31日期滿）。詎其於假釋期間，仍不知
    悔改，復基於意圖為自己不法所有之犯意，於94年5 月13日
    凌晨2時40分許（起訴書誤為4時50分），騎乘其所有之車牌
    號碼HTY- 319號重型機車，並攜帶其所有客觀上足對人體產
    生傷害之兇器之自製刀械1支（含刀鞘，總長約41公分、刀
    柄長14公分、刀刃長27公分，材質為鋼製、單刃、刀刃鋒利
    ，前端尖銳）至高雄市○○區○○路之「大地游泳池」停車
    場內，見甲○○單獨駕駛車牌號碼UT-371 8號自小客車暫停
    於該處，且車窗未關，乃先將機車停放在該自小客車後方，
    徒步趨前假意經過該自小客車駕駛座旁，確認車內僅甲○○
    一人後，隨即折返，持上開自製刀械伸入車窗架住甲○○之
    脖子正前方喉結部位，並喝令甲○○「把錢拿出來」等語，
    以此強暴之方式，至使甲○○不能抗拒，甲○○見狀即突將
    當時仍在發動狀態之汽車倒車，使其脖子脫離乙○○所持刀
    械之控制後，再駕駛該車向前擦撞當時仍持刀作勢欲上前之
    乙○○，乙○○至此始棄車逃逸而未能得逞。嗣乙○○於同
    日4時50分許，再返回現場欲騎乘上開機車離去時，為據報
    到場之員警逮捕查獲，並當場扣得自製刀械1支，且於經乙
    ○○同意後，前往其位於高雄市三民區○○○路298號3樓之
    住處，扣得上開其作案時所穿著之白色外套1件。
二、案經高雄市政府警察局三民第二分局報告臺灣高雄地方法院
    檢察署檢察官偵查起訴。
    理  由
壹、證據能力之論述：
一、按「被告以外之人於審判外之陳述，雖不符前4 條之規定，
    而經當事人於審判程序同意作為證據，法院審酌該言詞陳述
    或書面陳述作成時之情況，認為適當者，亦得為證據」、「
    當事人、代理人或辯護人於法院調查證據時，知有第159 條
    第1 項不得為證據之情形，而未於言詞辯論終結前聲明異議
    者，視為有前項之同意」，刑事訴訟法第159 條之5 第1 、
    2項分別定有明文。本件證人即被害人甲○○於警詢中之陳
    述，雖係被告以外之人於審判外之陳述，性質上屬傳聞證據
    ，惟經當事人及辯護人於原審審理中同意作為證據（見原審
    卷第140頁），且於本院審理調查證據時，當事人及辯護人
    均知該警詢陳述為傳聞證據，而未於言詞辯論終結前聲明異
    議，亦應視為同意此陳述作為證據，本院審酌該言詞陳述作
    成時之情況，並查無其他不法之情狀，足認適合作為本案之
    證據，甲○○警詢所為之陳述，依刑事訴訟法第159條之5之
    規定具有證據能力。
二、次按「被告以外之人於審判外之言詞或書面陳述，除法律有
    規定者外，不得作為證據」，刑事訴訟法第159 條第1 項定
    有明文，又「法院或檢察官得囑託醫院、學校或其他相當之
    機關、團體為鑑定，或審查他人之鑑定，並準用第203 條至
    第206 條之1 之規定」、「鑑定之經過及其結果，應命鑑定
    人以言詞或書面報告」，刑事訴訟法第208 條第1 項前段、
    第206 條第1 項亦有規定。故經法院、檢察官囑託相當之機
    關為鑑定後，由鑑定人以書面報告其鑑定之結果者，依上開
    條文規定，即屬法律有規定而得為證據。是原審經囑託財團
    法人臺灣省私立高雄仁愛之家附設慈惠醫院（下稱慈惠醫院
    ）對被告於行為時之精神狀況進行鑑定，該院94年10月24日
    94 附 慈精字第0942864 號函所附之精神鑑定書已就其鑑定
    之過程、依據及結論詳予記載，自得作為證據。
貳、實體部分之論述：
一、訊據被告乙○○固坦承於上開時、地持扣案之自製刀機喝令
    被害人甲○○將錢交出，因甲○○突然倒車，始未能得逞，
    惟仍否認有強盜犯行，分別於原審94年6月10日訊問時辯稱
    ：伊當時僅將刀架於甲○○所駕汽車車窗上，並未架住甲○
    ○之脖子；於本院審理中辯稱：伊當時僅持刀放於甲○○肩
    上，並未架住甲○○之脖子，故僅犯恐嚇取財，而非強盜罪
    ，伊曾因精神疾病，在凱旋醫院就診，且本件伊因服用安眠
    藥，行為時精神恍惚等語。惟查：
（一）被告於警訊及原審94年7月8日準備程序均已坦承：伊持刀
      伸進甲○○車內，架住甲○○脖子，並叫甲○○將錢交出
      來等語（見警卷第6頁、原審卷第14頁），且證人即被害
      人甲○○於警訊即證稱：被告持刀架住伊脖子，叫伊將錢
      拿出來等語（見警卷第10頁），其於本院審理中更到庭指
      稱：被告被告當時過來看車內僅有伊一人，隨即折返，持
      刀架住伊脖子正前方（當庭以手指其脖子喉結部位），伊
      乃將正在發動之車子倒車，被告當時仍高舉刀子，作勢要
      追伊，伊乃將車子向前行駛，擦撞被告等語明確（見本院
      卷第47、48頁）。被告上開所辯當時所持之刀係放於汽車
      車窗或放於甲○○肩上云云均無可採。此外復有被告持以
      行搶之自製刀械1支扣案及、被告作案機車車籍作業系統-
      查詢認可資料1紙、相片10 幀附卷可稽（見警卷第27-31
      、33頁）。扣案刀械1支（含刀鞘），總長約41公分、刀
      柄長14公分、刀刃長27公分，材質為鋼製、單刃、刀刃鋒
      利，前端尖銳等事實，復經原審法院於審理時勘驗無誤，
      記明筆錄（見原審卷第141頁）。被告先查看甲○○車內
      僅甲○○一人，乃折返持扣案刀械（起訴書記載為水果刀
      尚有誤會），由甲○○未關之車窗，伸入甲○○車內架住
      甲○○脖正前方喉結處，喝令甲○○將錢交出之事實，因
      甲○○倒車後，再駕該車向前擦撞被告，被告始逃離現場
      ，而未能得逞之事實應堪認定。
（二）被告雖辯稱：伊曾因精神疾病，在凱旋醫院就診，本件因
      其服用安眠藥，故行為時精神恍惚等語。惟經原審法院檢
      附被告前於高雄市立民生醫院及凱旋醫院就醫之資料委託
      財團法人台灣省私立高雄仁愛之家附設慈惠醫院（下稱慈
      惠醫）對被告於本件行為時之精神狀況進行鑑定，鑑定結
      果論為：「於精神醫學上黃員（即被告）屬精神官能性憂
      鬱症、酒精依賴及濫用併反社會性人格違常，否認犯罪，
      事後黃員並未俱反省能力，完全否認並推委責任，目前精
      神狀態雖俱憂鬱情緒並反應遲鈍，採用否認及謊言來回答
      ，參酌貴院所附高雄市立民生及凱旋醫院至少近三年之治
      療史，均未曾出現精神病症狀，惟入監或鑑定當日一再重
      覆幻覺，於病程及學理上未符合今日鑑定之狀態，顯係知
      而拒答且以負面態度逃避責任；黃員在犯案當時之精神症
      狀並不明顯，就病程而推論，目前無任何證據顯示犯案當
      時係受精神病症之影響；社會心理層面而言，黃員確知自
      己犯案，犯錯後未具悔意，完全採取否認到底且裝病症，
      過去犯案多項，亦曾入獄多次，黃員犯案時確未受到精神
      病症狀影響，鑑定人綜合判定黃員在案發時未達心神喪失
      或耗弱之程度」等語，亦有上開精神鑑定書1份在卷可參
      。又被告於行為當時先行假意經過被害人甲○○駕駛而暫
      停於上揭停車場之汽車，確定車內僅甲○○一人後，始折
      返持刀下手行搶，足見其行為時之智識及精神狀態均無顯
      低於一般人之情況。且依被告行為當時之說話語氣及臉上
      表情，精神應該很清醒等情，亦經被害人甲○○於本院證
      稱明確（見本院卷第48頁）。綜此，被告於行為時並無任
      何心神喪失或精神耗弱，亦無精神恍惚之情形甚明，辯護
      人於本院聲請再送凱旋醫院鑑定被告行為時之精神狀態，
      自無必要，併此敘明。本件事證明確，被告犯行堪以認定
      ，應予依法論科。
二、按「刑法第321條第1項第3款之攜帶兇器竊盜罪，係以行為
    人攜帶兇器竊盜為其加重條件，此所謂兇器，其種類並無限
    制，凡客觀上足對人之生命、身體、安全構成威脅，具有危
    險性之兇器均屬之，且祇須行竊時攜帶此種具有危險性之兇
    器為已足，並不以攜帶之初有行兇之意圖為必要」，最高法
    院79年臺上字第5253號判例意旨可資參照。本件扣案被告自
    行磨製刀械1支，長度約41公分（刀柄14公分，刀刃27公分
    ），為鋼製材質，前端尖銳，刀刃鋒利等情，業如前述，其
    客觀上為足以傷害人體之兇器自屬無疑。又強盜罪之行為態
    樣包含強暴與脅迫。所謂「強暴」，係謂直接或間接對於人
    之身體施以暴力，以壓制被害人之抗拒之狀態而言；「脅迫
    則係指行為人以威嚇加之於被害人，使其精神上萌生恐懼之
    心理，以達到至使不能抗拒之程度。本件被告既以上開刀械
    架於被害人之脖子正前方喉結部位，客觀上已使一般人無法
    抗拒，至被害人以倒車之方式使其無法得逞，並不影響其強
    盜犯行之成立，被告辯稱其行為僅係恐嚇取財，並無可採。
    又被告持本件刀械架於被害人脖子正前方喉結部位，即屬對
    被害人施以暴力，使被害人不能抗拒，應認係以強暴方式實
    施本件加重強盜犯行。核被告乙○○所為，係犯刑法第330
    條第2項、第1項之攜帶兇器加重強盜未遂罪。公訴意旨認應
    依刑法第328條第4項、第1項之普通強盜未遂罪處斷，尚有
    未洽，惟起訴基本事實相同，爰依法變更起訴法條，併此敘
    明。又被告已著手強盜行為之實施，惟尚未發生被害人交付
    財物之結果，其犯罪屬未遂，爰依刑法第26條前段之規定，
    減輕其刑。原審認被告加重強盜犯行事證明確，予以論科，
    固非無見。惟被告既以持刀架住被告之脖子，雖未造成傷害
    ，仍係已對被害人施以暴力而為強暴（最高法院94台上字第
    1821號判決參照），原判決認被告係以脅迫方式犯本件加重
    強盜罪，尚非正確；又被害人甲○○係以倒車之方式抗拒被
    告之強盜行為，業經甲○○於本院證述明確（見本院卷第47
    頁），原審認甲○○係不慎倒車，與事實亦有未合。被告仍
    執前詞及原審量刑過重，指摘原判決不當，固無理由，惟原
    判決既有上開可議之處，自應由本院撤銷改判。爰審酌被告
    前有殺人等前科，素行非佳，此有臺灣高等法院被告前案紀
    錄表1份在卷可參（本院卷第16-18頁），其於假釋期間，仍
    不知警惕悔改，不思以合法手段獲取所需，竟圖以持刀強暴
    之手段強盜他人財物，嚴重危害社會治安，且造成被害人日
    後心理之不安惡性重大，且犯後未能坦認全部犯行，態度非
    佳，惟念其並未取得財物，被害人所受損害較低等一切情狀
    ，量處如主文第2 項所示之刑，以示懲儆。扣案之自製刀械
    1 支，係被告所有供其實施強盜犯行所用之物，業據其供陳
    在卷（見本院卷第51頁），應依刑法第38條第1 項第2 款之
    規定，併予宣告沒收。至扣案之白色外套1 件，雖亦為被告
    所有，然係被告日常穿著用以保暖之衣物，尚非供本件強盜
    行為所用，亦據其陳述明確（見原審卷第141 頁），自無庸
    宣告沒收，併此敘明。
據上論斷，應依刑事訴訟法第369條第1項前段、第364條、第299
條第1項前段、第300條，刑法第330條第1、2項、第26條前段、
第38條第1項第2款，判決如主文。
本案經檢察官林應華到庭執行職務。
中    華    民    國    95    年    2    月    27     日
                  刑事第八庭      審判長法  官  李炫德
                                        法  官  李淑惠
                                        法  官  蔡國
以上正本證明與原本無異。
如不服本判決應於收受本判決後10日內向本院提出上訴書狀，其
未敘述上訴理由者，並得於提起上訴後10日內向本院補提理由書
狀（均須按他造當事人之人數附繕本）「切勿逕送上級法院」。
中    華    民    國    95    年    2    月    27     日
                                        書記官  邱麗莉
附錄本案論罪科刑法條：
中華民國刑法第330條
犯強盜罪而有第 321 條第 1 項各款情形之一者，處 7 年以上有
期徒刑。
前項之未遂犯罰之。


司法院資訊處製作；財團法人民間司法改革基金會備份。
